---
title: "EWMA para Controle Estatístico de Qualidade"
author: "Arquimedes Macedo"
output:
  html_document:
    df_print: paged
    theme: paper
    highlight: tango
    toc: true
    toc_float:
      collapsed: true
    code_folding: hide
  pdf_document:
    toc: true
    latex_engine: lualatex
    keep_tex: false
    df_print: kable
header-includes:
  - \usepackage{fontspec}
knit: (function(input, encoding) {
    rmarkdown::render(
      input,
      encoding = encoding,
      output_format = 'html_document',
      output_dir = dirname(input),
      output_file = 'index.html'
    );
    if (TRUE) {
      rmarkdown::render(
        input,
        encoding = encoding,
        output_format = 'pdf_document'
      );
    }
  })
---

```{r message=FALSE, warning=FALSE, include=FALSE}
Sys.setenv(lang = "en_US")
Sys.setlocale("LC_ALL", "en_US.UTF-8")
knitr::opts_chunk$set(
  echo = knitr::is_html_output(),
  warning = FALSE,
  message = FALSE,
  out.extra = "keepaspectratio=true",
  fig.align = "center"
)

get_output_format <- function() {
  output <- rmarkdown:::parse_yaml_front_matter(readLines(knitr::current_input()))$output
  if (is.list(output)) {
    return(names(output)[1])
  } else {
    return(output[1])
  }
}

```

```{r echo=FALSE, message=FALSE, warning=FALSE}
library(dplyr)
library(tidyr)
library(purrr)
library(knitr)
library(ggplot2)
library(plotly)
library(grid)
library(gridExtra)
```

```{r}
# Temas para os gráficos

theme.base <- theme_minimal(base_size = 11) +
  theme(
    axis.text = element_text(size = 8),
    plot.title = element_text(hjust = 0.5, size = 11, face = "bold"),
    plot.subtitle = element_text(hjust = 0.5, size = 9),
    plot.caption = element_text(size = 8),
    axis.title = element_text(size = 8),
    legend.title = element_text(size = 8),
    panel.grid.major = element_line(colour = "grey90", linewidth = 0.5),
    panel.grid.minor = element_line(
      colour = adjustcolor("grey90", alpha.f = 0.4),
      linewidth = 0.5
    ),
    panel.border = element_blank(),
    panel.background = element_blank(),
    plot.background = element_blank(),
    axis.line.x = element_line(colour = "grey"),
    axis.line.y = element_line(colour = "grey"),
  )


plotly.base <- function(p) {
  p %>%
    layout(margin = list(b = 60, t = 80)) %>%
    config(mathjax = 'cdn')
}


my.plotly <- function(p) {
  if (knitr::is_latex_output()) return(p)
  ggplotly(p) %>% plotly.base
}
```

## Introdução

Durante o curso de CEQ, vimos, predominantemente, cartas de controle de Shewhart. Este, no entanto, usa estatísticas apenas da última amostra e ignoram a informação de amostras anteriores, o que a torna pouco sensível para detectar mudanças pequenas, $\leq1.5\sigma$, no processo.

Para contornar essa limitação, existem duas alternativas principais: CUSUM e EWMA. Neste texto, vamos abordar a segunda.


## EWMA

EWMA é a sigla para Exponential Weighted Moving Average, ou Média Móvel Exponencialmente Ponderada. A ideia é simples: ao invés de usar apenas a última amostra, vamos usar uma média ponderada de todas as amostras anteriores. A ponderação é exponencial, o que significa que amostras mais antigas têm menos peso que amostras mais recentes.

Matematicamente, a média EWMA é dada por:

$$
z_i = \lambda x_i + (1-\lambda)z_{i-1}
$$

onde $z_t$ é a média EWMA no instante $t$, $x_t$ é a amostra no instante $t$ e $\lambda \in (0, 1]$ é o fator de suavização aplicado a partir da amostra $i=1$, sendo $z_0 = \mu_0$.

Desta forma temos que, para o $\lambda$, quanto mais próximo de 1, mais peso é dado à amostra mais recente. Por outro lado, quanto mais próximo de 0, mais peso é dado às amostras antigas.

Uma vez que o EWMA é uma média ponderada de todas as amostras anteriores, ele é pouco sensível à suposição de normalidade dos dados. Isso o torna ideal para monitorar observações individuais.


### Limites de controle

Se as observações $x_i$ são variáveis aleatórias independentes, com variância $\sigma^2$, então a variância da média EWMA é dada por:

$$
\sigma^2_{z_i} = \sigma^2 \left( \frac{\lambda}{2-\lambda} \right) \left[ 1 - \left( 1-\lambda \right)^{2i} \right]
$$
Desta forma, os limites de controle para o EWMA são dados por:

$$
LC = \mu_0 \pm L\sigma \sqrt{\frac{\lambda}{2-\lambda} \left[ 1 - \left( 1-\lambda \right)^{2i} \right]}
$$

onde $L$ é o fator de multiplicação dos limites de controle, $\mu_0$ é a média inicial, $\sigma$ é o desvio padrão, $\lambda$ é o fator de suavização e $i$ é o número da amostra.

### Exemplo

Vamos simular um processo com média $\mu = 100$ e desvio padrão $\sigma = 5$. Vamos monitorar o processo com um fator de suavização $\lambda = 0.2$.

```{r}
ewma <- function(x, lambda, mu, sigma, L) {
  ewma <- numeric(length(x))
  ewma[1] <- mu
  LCS <- numeric(length(x))
  LCI <- numeric(length(x))
  
  for (i in 1:length(x)) {
    ewma[i] <- lambda * x[i] + (1 - lambda) * ifelse(i == 1, mu, ewma[i - 1])
    amostra_sd <- sigma * sqrt((lambda / (2 - lambda)) * (1 - (1 - lambda) ^ (2 * i)))
    LCS[i] <- mu + L * amostra_sd
    LCI[i] <- mu - L * amostra_sd
  }
  
  ewma <- data.frame(
    observacao = 1:length(x),
    medida = x,
    ewma = round(ewma, 3),
    LCS = round(LCS, 3),
    LCI = round(LCI, 3),
    fora_de_controle = ewma < LCI | ewma > LCS
  )
  
  return(ewma)
}
```


```{r}
exemplo_medidas_media <- 10
exemplo_medidas_sd <- 1
exemplo_lambda <- 0.1
exemplo_limite_de_controle <- 2.7
exemplo_medidas <- c(
  09.45, 07.99, 09.29, 11.66, 12.16, 10.18,
  08.04, 11.46, 09.20, 10.34, 09.03, 11.47,
  10.51, 09.40, 10.08, 09.37, 10.62, 10.31,
  08.52, 10.84, 10.90, 09.33, 12.29, 11.50,
  10.60, 11.08, 10.38, 11.62, 11.31, 10.52
)

ewma_exemplo <- ewma(exemplo_medidas, exemplo_lambda, exemplo_medidas_media, exemplo_medidas_sd, exemplo_limite_de_controle)
ewma_exemplo
```


```{r}
my.plotly(
  ewma_exemplo %>%
    ggplot() +
    geom_line(aes(
      x = observacao, y = ewma, color = "EWMA"
    )) +
    geom_line(aes(
      x = observacao, y = LCS, color = "Limite Inferior"
    ), linetype = "dashed") +
    geom_line(aes(
      x = observacao, y = LCI, color = "Limite Superior"
    ), linetype = "dashed") +
    geom_hline(
      aes(yintercept = exemplo_medidas_media, color = "Média do processo"),
      linetype = "dotted"
    ) +
    geom_point(aes(
      x = observacao, y = medida, color = "Medida"
    ), shape = 1) +
    geom_point(
      data = . %>% filter(fora_de_controle),
      aes(x = observacao, y = ewma, color = "Fora de controle"),
      size = 2,
      shape = 4
    ) +
    labs(
      x = "Amostra",
      y = "EWMA",
      title = "Monitoramento do processo com EWMA",
      color = "Legenda"
    ) +
    scale_color_manual(
      values = c(
        "EWMA" = "blue",
        "Limite Inferior" = adjustcolor("red", alpha.f = 0.5),
        "Limite Superior" = adjustcolor("red", alpha.f = 0.5),
        "Média do processo" = adjustcolor("black", alpha.f = 0.5),
        "Medida" = adjustcolor("black", alpha.f = 0.6),
        "Fora de controle" = adjustcolor("#f42f2f", alpha.f = 0.8)
      )
    ) +
    theme.base
)
```


### Sobre o $\lambda$

O $\lambda$ é um parâmetro importante no EWMA. Ele controla a sensibilidade do gráfico. Quanto mais próximo de 1, mais sensível o gráfico será a mudanças no processo. Por outro lado, quanto mais próximo de 0, menos sensível o gráfico será. Além disso, quando $\lambda = 1$, teremos a carta de controle de Shewhart, pois a média EWMA será igual à média das amostras.

```{r}
ewma_exemplo2 <- bind_rows(
  ewma_exemplo %>% select(observacao, ewma) %>% mutate(lambda = as.factor(exemplo_lambda)),
  ewma(
    exemplo_medidas,
    0.01,
    exemplo_medidas_media,
    exemplo_medidas_sd,
    exemplo_limite_de_controle
  ) %>% select(observacao, ewma) %>% mutate(lambda = as.factor(0.01)),
  ewma(
    exemplo_medidas,
    0.5,
    exemplo_medidas_media,
    exemplo_medidas_sd,
    exemplo_limite_de_controle
  ) %>% select(observacao, ewma) %>% mutate(lambda = as.factor(0.5))
)

my.plotly(
  ewma_exemplo2 %>%
    ggplot() +
    geom_line(aes(
      x = observacao,
      y = ewma,
      color = "EWMA",
      linetype = lambda
    )) +
    geom_line(
      data = ewma_exemplo,
      aes(x = observacao, y = LCS, color = "Limite Inferior"),
      linetype = "dashed"
    ) +
    geom_line(
      data = ewma_exemplo,
      aes(x = observacao, y = LCI, color = "Limite Superior"),
      linetype = "dashed"
    ) +
    geom_point(
      data = ewma_exemplo,
      aes(x = observacao, y = medida, color = "Medida"),
      shape = 1
    ) +
    labs(
      x = "Amostra",
      y = "EWMA",
      title = "EWMA para diferentes valores de λ",
      color = "Legenda"
    ) +
    scale_color_manual(
      values = c(
        "EWMA" = "blue",
        "Limite Inferior" = adjustcolor("red", alpha.f = 0.5),
        "Limite Superior" = adjustcolor("red", alpha.f = 0.5),
        "Medida" = adjustcolor("black", alpha.f = 0.6)
      )
    ) +
    theme.base
)
```


Para Montgomery, em geral, valores de $\lambda$ entre 0.05 e 0.25 são recomendados. Valores menores que 0.05 são muito insensíveis a mudanças no processo, enquanto valores maiores que 0.25 são muito sensíveis a variações normais do processo.

```{r}
lambdas <- expand.grid(lambda = c(0.1, 0.2, 0.3, 0.5, 0.6), amostra = c(0:10)) %>%
  mutate(
    peso = round(lambda * (1 - lambda) ^ amostra, 4),
    lambda = as.factor(lambda)
  )

my.plotly(
  lambdas %>%
    ggplot(aes(
      x = amostra, y = peso, color = lambda
    )) +
    geom_line() +
    labs(
      x = "Idade da amostra",
      y = "Peso",
      title = "Peso das amostras em função do fator de suavização",
      color = "Valor de λ"
    ) +
    theme.base
)
```


### Para atributos

O EWMA também pode ser usado para monitorar proporções. Neste caso, a estatística EWMA permanece a mesma:

$$
z_i = \lambda x_i + (1-\lambda)z_{i-1}
$$

onde, agora, $x_i \sim Poi(l)$ é a contagem na amostra $i$, com $z_0 = \mu_0$ a taxa em controle.

Já o limite de controle é dado por:

$$
\begin{aligned}
  \text{LCS} &= \mu_0 + A_S \sqrt{\frac{\lambda\mu_0}{2-\lambda} \left[ 1 - \left( 1-\lambda \right)^{2i} \right]} \\
  \text{LCI} &= \mu_0 - A_I \sqrt{\frac{\lambda\mu_0}{2-\lambda} \left[ 1 - \left( 1-\lambda \right)^{2i} \right]}
\end{aligned}
$$

onde $A_S$ e $A_I$ são os fatores de multiplicação para o limite superior e inferior, respectivamente. Muitas vezes, $A_S = A_I = A$.

```{r}
ewma_atributos <- function(x, lambda, mu, A) {
  ewma <- numeric(length(x) + 1)
  ewma[1] <- mu
  LCS <- numeric(length(x))
  LCI <- numeric(length(x))
  
  for (i in 1:length(x)) {
    ewma[i + 1] <- lambda * x[i] + (1 - lambda) * ewma[i]
    amostra_sd <- A * sqrt((lambda * mu) / (2 - lambda) * (1 - (1 - lambda) ^ (2 * i)))
    LCS[i] <- mu + amostra_sd
    LCI[i] <- mu - amostra_sd
  }
  
  ewma <- data.frame(
    observacao = 1:length(x),
    medida = x,
    ewma = round(ewma[-1], 3),
    LCS = round(LCS, 3),
    LCI = round(LCI, 3),
    fora_de_controle = ewma[-1] < LCI | ewma[-1] > LCS
  )
  
  return(ewma)
}
```

```{r}
set.seed(4)
exemplo_medidas_mu <- 0.1
exemplo_medidas_atributos <- unlist(replicate(30, rbinom(1, 1, 0.1), simplify = FALSE))
exemplo_lambda_atributos <- 0.1
exemplo_limite_de_controle_atributos <- 2.7

ewma_atributos_exemplo <- ewma_atributos(
  exemplo_medidas_atributos,
  exemplo_lambda_atributos,
  exemplo_medidas_mu,
  exemplo_limite_de_controle_atributos
)
```

```{r}
my.plotly(
  ewma_atributos_exemplo %>%
    ggplot() +
    geom_line(aes(
      x = observacao, y = ewma, color = "EWMA"
    )) +
    geom_line(aes(
      x = observacao, y = LCS, color = "Limite Inferior"
    ), linetype = "dashed") +
    geom_line(aes(
      x = observacao, y = LCI, color = "Limite Superior"
    ), linetype = "dashed") +
    geom_hline(
      aes(yintercept = exemplo_medidas_mu, color = "Média do processo"),
      linetype = "dotted"
    ) +
    geom_point(aes(
      x = observacao, y = medida, color = "Medida"
    ), shape = 1) +
    geom_point(
      data = . %>% filter(fora_de_controle),
      aes(x = observacao, y = ewma, color = "Fora de controle"),
      size = 2,
      shape = 4
    ) +
    labs(
      x = "Amostra",
      y = "EWMA",
      title = "Monitoramento do processo com EWMA para atributos",
      color = "Legenda"
    ) +
    scale_color_manual(
      values = c(
        "EWMA" = "blue",
        "Limite Inferior" = adjustcolor("red", alpha.f = 0.5),
        "Limite Superior" = adjustcolor("red", alpha.f = 0.5),
        "Média do processo" = adjustcolor("black", alpha.f = 0.5),
        "Medida" = adjustcolor("black", alpha.f = 0.6),
        "Fora de controle" = adjustcolor("#f42f2f", alpha.f = 0.8)
      )
    ) +
    theme.base
)
```


### Como preditor

Além de monitorar processos, o EWMA também pode ser usado para prever valores futuros. Desta forma, pode ser usada como base de um processo de controle dinâmico.

Ou seja, a média EWMA pode ser usada como preditor para o próximo valor do processo, sinalizando quando o processo irá sair de controle. Além disso, a diferença entre o valor observado e o valor objetivo pode ser usada para determinar o quanto deve ser ajustado.

Assim, o valor predito é dado por:

$$
\hat{z}_{i} = z_{i-1} + \lambda_1 e_i + \lambda_2 \sum_{j=1}^{i} e_j + \lambda_3 \nabla e_i
$$

onde, $e_i = x_i - z_{i-1}$ é o erro na previsão, $\nabla e_i = e_i - e_{i-1}$ é a primeira diferença entre os erros e $\lambda_1$, $\lambda_2$ e $\lambda_3$ são os fatores de ponderação escolhidos tais que resultam no melhor desempenho do preditor.

```{r}
exemplo_medidas_media <- 10
exemplo_medidas_sd <- 1
exemplo_lambda <- 0.1
exemplo_limite_de_controle <- 2.7
lambda1 <- 0.04 # peso do erro de previsão (proporcional)
lambda2 <- 0.01 # peso da soma cumulativa dos erros (integral)
lambda3 <- 0.10 # peso da diferença de erros (diferencial)

medidas_valores <- exemplo_medidas[1:(length(exemplo_medidas) - 2)]

ewma_valores <- ewma(medidas_valores, exemplo_lambda, exemplo_medidas_media, exemplo_medidas_sd, exemplo_limite_de_controle)

# prever o próximo valor
predicoes <- numeric(length(medidas_valores))
predicoes[1] <- exemplo_medidas_media
predicoes[2] <- ewma_valores$ewma[2]
erro_previsao <- 0
diff_erros <- 0
soma_erros <- 0
for (i in 3:length(medidas_valores)) {
  erro_previsao <- medidas_valores[i] - predicoes[i - 1]  # Calcula o erro atual
  diff_erros <- erro_previsao - (medidas_valores[i - 1] - predicoes[i - 2])  # Diferença de erros
  soma_erros <- soma_erros + erro_previsao  # Atualiza a soma cumulativa dos erros
  
  predicoes[i] <- predicoes[i - 1] + 
                  lambda1 * erro_previsao + 
                  lambda2 * soma_erros + 
                  lambda3 * diff_erros  # Calcula a previsão
}

predicoes_ <- c(NA, predicoes)

ewma_preditor <- bind_rows(
  ewma_valores,
  data.frame(
    observacao = ewma_valores$observacao[length(ewma_valores$observacao)] + 1,
    medida = NA,
    ewma = NA,
    LCS = ewma_valores$LCS[length(ewma_valores$LCS)],
    LCI = ewma_valores$LCI[length(ewma_valores$LCI)],
    fora_de_controle = NA
  )
)

ewma_preditor$predicao <- predicoes_
ewma_preditor$fora_de_controle_predicao <- (
  ewma_preditor$predicao < ewma_preditor$LCI | ewma_preditor$predicao > ewma_preditor$LCS
)
```


```{r}
my.plotly(
  ewma_preditor %>%
    ggplot() +
    geom_line(aes(
      x = observacao, y = ewma, color = "EWMA"
    )) +
    geom_line(aes(
      x = observacao, y = predicao, color = "Predição"
    ), linetype = "dotted") +
    geom_line(aes(
      x = observacao, y = LCS, color = "Limite Inferior"
    ), linetype = "dashed") +
    geom_line(aes(
      x = observacao, y = LCI, color = "Limite Superior"
    ), linetype = "dashed") +
    geom_hline(
      aes(yintercept = exemplo_medidas_media, color = "Média do processo"),
      linetype = "dotted"
    ) +
    geom_point(aes(
      x = observacao, y = medida, color = "Medida"
    ), shape = 1) +
    geom_point(
      data = . %>% filter(fora_de_controle),
      aes(x = observacao, y = ewma, color = "Fora de controle"),
      size = 2,
      shape = 4
    ) +
    geom_point(
      data = . %>% filter(fora_de_controle_predicao),
      aes(x = observacao, y = predicao, color = "Fora de controle (predição)"),
      size = 2,
      shape = 4
    ) +
    labs(
      x = "Amostra",
      y = "EWMA",
      title = "Monitoramento do processo com EWMA e predição",
      color = "Legenda"
    ) +
    scale_color_manual(
      values = c(
        "EWMA" = "blue",
        "Predição" = "darkgreen",
        "Limite Inferior" = adjustcolor("red", alpha.f = 0.5),
        "Limite Superior" = adjustcolor("red", alpha.f = 0.5),
        "Média do processo" = adjustcolor("black", alpha.f = 0.5),
        "Medida" = adjustcolor("black", alpha.f = 0.6),
        "Fora de controle" = adjustcolor("#f42f2f", alpha.f = 0.8),
        "Fora de controle (predição)" = adjustcolor("#f42f2f", alpha.f = 0.8)
      )
    ) +
    theme.base
)
```

### EWMA vs CUSUM

De uma forma geral, o CUSUM possui mais poder que o EWMA para detectar mudanças pequenas no processo. No entanto, o EWMA é mais simples de implementar e interpretar.

No gráfico a seguir é mostrado o resultado da otimização por Monte Carlo dos parâmetros CUSUM e EWMA. Nota-se que o CUSUM é mais sensível às mudanças no processo.

```{r}
comparacao_ewma_cusum <- readRDS("estatisticas-combinadas-resumo.rds")

pp_ <- my.plotly(
  comparacao_ewma_cusum %>%
    ggplot() +
    geom_line(aes(
      x = h1_phi,
      y = mean,
      color = parametro,
      linetype = algoritmo
    )) +
    geom_point(aes(
      x = h1_phi,
      y = mean,
      color = parametro,
      shape = algoritmo
    )) +
    geom_vline(
      xintercept = 0.2,
      linetype = "dotted",
      color = "gray70"
    ) +
    labs(
      x = "Valores de Φ₁",
      y = "Fração de pontos fora de controle",
      linetype = "Algoritmo",
      title = "Fração de pontos fora de controle",
      color = "Valores dos parâmetros",
      shape = "Algoritmo"
    ) +
    theme.base
)
  
if (!knitr::is_latex_output()) {
  pp_ %>% layout(annotations = list(
    x = 0.2,
    y = 0.2,
    text = "Processo sob controle",
    textangle = -90
  ))
} else {
  pp_
}
```


Apesar disso, o ewma possui uma variabilidade menor que o CUSUM.


```{r, warning=FALSE}
comparacao_ewma_cusum <- readRDS("estatisticas-combinadas.rds")

pp_ <- my.plotly(
  comparacao_ewma_cusum %>%
    ggplot() +
    geom_boxplot(
      aes(
        x = h1_phi,
        y = fracao_fora_de_controle,
        fill = parametro,
        shape = algoritmo
      ),
    ) +
    labs(
      x = "Valores de Φ₁",
      y = "Fração de pontos fora de controle",
      fill = "Valores dos parâmetros",
      linetype = "Algoritmo",
      title = "Fração de pontos fora de controle",
      color = "Valores dos parâmetros"
    ) +
    facet_wrap(~ algoritmo) +
    theme.base
)
if (!knitr::is_latex_output()) {
  pp_ %>% layout(boxmode = 'group')
} else {
  pp_
}
```



## Referências

- Montgomery, D. C. Introduction to Statistical Quality Control. 2013. John Wiley & Sons.
